【裁判字號】    97,訴,1892
【裁判日期】    980323
【裁判案由】    返還不當得利
【裁判全文】
臺灣臺中地方法院民事判決              97年度訴字第1892號
原      告  甲○○○
訴訟代理人  林坤賢律師
            邱華南律師
被      告  乙○○       國民.
訴訟代理人  張繼準律師
複  代理人  黃琪雅律師
上當事人間請求返還不當得利事件，本院於民國98年2月24日言
詞辯論終結，判決如下：
    主    文
原告之訴及假執行之聲請均駁回。
訴訟費用新台幣肆萬肆仟陸佰伍拾玖元由原告負擔。
    事實及理由
一、原告主張：伊將民國77年2月間取得之坐落台中市○○區○
    ○段174、175及179地號等3筆土地（下稱系爭土地）提供予
    建設公司興建大樓，因日後將該等土地移轉予承購戶時須課
    徵土地增值稅，自77年起算至實際移轉日長達10多年之增值
    稅相當可觀，基於節稅之考量，經由被告介紹表示訴外人巫
    國想有辦法節稅，可使伊不必繳納新台幣（下同）2千多萬
    元之土地增值稅，代價需1,130萬元，伊遂與訴外人巫國想
    簽訂不動產移轉委託契約書（下稱訟爭契約），委請其辦理
    系爭土地之增值稅免繳事宜，並取得免課增值稅證明書。惟
    事後伊竟收到台中市稅捐稽徵處函知需補繳系爭土地移轉之
    土地增值稅，是訴外人巫國想顯然無法達到節稅目的，伊乃
    依法訴請巫國想返還代辦免徵土地增值稅費用1,130萬元，
    嗣經本院95年度重訴字第209號判決認定訟爭契約違反公序
    良俗而無效，扣除已給付被告之佣金398萬元及代書費
    422,500 元後，訴外人巫國想應依不當得利給付6,897,500
    元。訟爭契約因已經法院認定無效，且就訴外人巫國想已給
    付被告之各該佣金及代書費合計4,402,500元，依民法第182
    條第1項規定，認屬所受利益不存在，無庸負返還之責，故
    僅判決訴外人巫國想應返還原告6,897,500元。且訟爭契約
    既經法院認定無效，被告自無權向訴外人巫國想請求前揭佣
    金及代書費，是被告所受領之該等佣金及代書書合計
    4,402,500元，為無償受領，且此等利益又係不當得利受領
    人即訴外人巫國想經判決所免負返還義務，故依民法第182
    條第1項及第183 條規定，被告依法即應就其所無償受領之
    4,402,500元負返還責任，爰依法提起本件訴訟。並聲明：
    （1）被告應給付原告4,402, 500元，及自起訴狀送達翌日
    起至清償日止，按週年利率百分之5計算之利息；（2）願供
    擔保，請准宣告假執行。
二、被告則以：原告早於72年間即取得系爭土地，為免日後移轉
    所有權時須繳納高額增值稅，透過友人認識被告後，再經由
    被告介紹而於92年9月23日與訴外人巫國想訂立訟爭契約。
    訴外人巫國想原已依約使原告所有系爭土地取得免徵土地增
    值稅證明書，惟台中市稅捐稽徵處嗣後卻依財政部函釋認原
    告所有系爭土地仍應徵收土地增值稅。原告與訴外人巫國想
    確實經由被告之介紹而訂立訟爭契約，被告並因而依與巫國
    想簽訂之約定書，取得介紹訂立訟爭契約之佣金398萬元，
    是被告就此部分佣金之取得，係基於仲介契約之有對價之法
    律關係，並非巫國想無償讓與被告。至於被告所取得之代書
    費422,500元，則係基於被告為原告與巫國想辦理土地移轉
    登記所須支付之印花稅等規費，及被告為辦理上開事項勞力
    支出之對價，亦非無償取得。縱認被告取得之佣金及代書費
    有無償受領之情形，惟原告既自承其所以與訴外人巫國想訂
    立訟爭契約，係為達免徵土地增值稅之目的，該契約並因違
    反善良風俗而無效，則原告所給付之該等佣金及代書費，顯
    係基於不法之原因而為給付，依民法第180條第4款規定，自
    不得請求返還，故原告起訴主張被告應返還本件不當得利云
    云，並無理由等語，資為抗辯。並聲明：（1）原告之訴及
    假執行之聲請均駁回；（2）如受不利判決，願供擔保，請
    准宣告免為假執行。
三、兩造不爭執之事實：
（一）原告為節稅之考量，避免繳納所有系爭土地之高額土地增
      值稅，遂委託訴外人巫國想辦理該3筆土地之增值稅免繳
      事宜，雙方並於92年9月23日訂立「不動產移轉委託契約
      書」，約定代價為1,130萬元，嗣原告並曾取得台中市稅
      捐稽徵處所核發之土地增值稅免稅證明書。
（二）訴外人巫國想於92年9月23日與被告訂立約定書，雙方約
      定仲介費為398萬元，代書費為422,500元，合計4,402,
      500元，並由訴外人巫國想如數交付被告收受，被告並再
      將其中之代書費422,500元交付訴外人賴勝正受領。
（三）台中市稅捐稽徵處於95年4月28日以中市稅財字第0951202
      519號函通知原告應補繳系爭土地之土地增值稅，原告原
      節稅之目的已無法達成。
（四）原告前曾起訴請求訴外人巫國想返還代辦免徵土地增值稅
      之費用1,130萬元，扣除巫國想已給付被告之4,402,500元
      ，雙方達成訴訟上和解，訴外人巫國想同意給付原告6,89
      7,500元。
四、原告固主張其與訴外人巫國想訂立之訟爭契約，違反公序良
    俗而無效，被告因而無權向巫國想請求佣金398萬元及代書
    費422,500元，合計4,402,500元，故被告所受領由巫國想給
    付之該等佣金及代書費，為無償受領，依民法第182條第1項
    及第183條規定，應就其所無償受領之該等款項負返還責任
    等情。惟被告否認有返還原告4,402,500元之責任，並以前
    揭情詞置辯。是本件兩造爭執之重點，顯在於被告所受領由
    訴外人巫國想給付之各該佣金及代書費合計4,402,500元，
    有無適用民法第183條之餘地，而負有返還原告之責？經查
    ：
（一）查原告將其於77年2月所取得之系爭土地，提供予建設公
      司興建大樓，為免日後該等土地移轉予承購戶時，須繳納
      高額增值稅，基於節稅之考量，遂經由被告之介紹，於92
      年9月23日與訴外人巫國想訂立訟爭契約，委託巫國想辦
      理該3筆土地之增值稅免繳事宜，並給付巫國想報酬1,130
      萬元，原告嗣後並曾取得台中市稅捐稽徵處所核發之土地
      增值稅免稅證明書等情，為兩造所不爭執，並有原告提出
      之不動產移轉委託契約書附卷可稽，自堪信為真實。觀諸
      該不動產移轉委託契約書，其第1條約定原告委託之標的
      為系爭3筆土地；第9條第4項約定：前述乙方（按即訴外
      人巫國想）依簽約當時之政府法令規範，應完成其本約之
      所有義務；但如因政府機關更動、變更、調整法令規範，
      致使乙方無法完成本契約之義務時，甲（按即原告）、乙
      雙方同意解除本契約．．．．．．，；第13條則約定：本
      案甲方委託乙方所過戶之土地，於民國92年度公告現值之
      範圍內，如下回再過戶，政府有再開立土增稅單，乙方應
      負責理清或就所收價款內，就應繳之額度補貼甲方繳納，
      惟最高不得超過所收代辦費用為原則。是依此等約定彼此
      參觀互證，可認原告係委託被告在簽約當時政府法令規範
      所容許之範圍內，為原告辦理系爭土地之土地增值稅節稅
      事宜，此由原告與訴外人巫國想於上開契約書第9條第4項
      約明若因政府法令規範變更，致訴外人巫國想無法完成為
      原告節稅之目的，雙方同意解除該契約等情甚明。本件原
      告既委託訴外人巫國想為之辦理系爭土地的合法節稅事宜
      ，而非約定以違法方式為之，則即使在未違背法令之情況
      下辦理合法節稅之結果，可能違反租稅正義，亦僅係稅捐
      稽關經查核後，可否依法本諸實質課稅原則，對原告補徵
      應納稅賦之問題，與訟爭契約是否違公序良俗，並非必然
      相關，且核屬層次不同之二概念，不應混為一談；復參諸
      現今一般社會上民間企業界人士或高收入者辦理「合法節
      稅」之情形，所在多有，自難以訟爭契約簽訂之目的係為
      節稅一節，即遽認原告與訴外人巫國想所訂立之訟爭契約
      係違反公共秩序及善良風俗，而屬無效。縱台中市稅捐稽
      徵處嗣曾於95年4月28日以中市稅財字第0951202519號函
      通知原告，謂系爭土地經創設共有後，與其他土地經共有
      物分割後再移轉，依實質課稅原則，仍應補徵土地增值稅
      ，有該函文存卷可查，而可認巫國想已無法達成訟爭契約
      所定為原告節稅之目的，然此所衍生者只不過係巫國想依
      法應否返還前所受領報酬予原告之問題，不能謂訟爭契約
      即屬違反公序良俗而效。是原告援引95年度重訴字第209
      號判決，以為訟爭契約為無效之論據，即難為本院所憑採
      。更何況原告與訴外人巫國想就該民事判決其各該敗訴部
      分，曾分別提起上訴及附帶上訴，雙方並已於臺灣高等法
      院台中分院（下稱台中高分院）97年4月29日言詞辯論時
      成立訴訟上和解，巫國想同意給付原告6,897,500元等情
      ，業據本院調取台中高分院96年度上字第369號返還價金
      事件卷宗查閱無誤，並有該和解筆錄附卷足稽，足見該95
      年度重訴字第209號民事判決依法已失其效力，本院當無
      受其拘束之餘地。
（二）玆原告與訴外人巫國想所訂立之訟爭契約既非無效，則巫
      國想受領原告所給付之1,130萬元，於訟爭契約未經合法
      解除前，自難謂係屬無法律上原因而受利益。縱訴外人巫
      國想因訟爭契約係經由被告介紹訂立，因而於92年9月23
      日另行與被告訂立約定書，約定巫國想應給付被告仲介費
      398萬元及代書費422,500元，合計4,402,500元，且已如
      數交付被告收受，而為兩造不爭執之事實，並有該約定書
      在卷可按。然被告所受之利益，顯來自於訴外人巫國想所
      為之給付，而非基於原告之給付，兩造間並不存在給付關
      係，此與訴外人巫國想係因原告所為上開給付而受利益，
      其二人間存有另一給付關係之原因事實不同，亦即原告所
      受損害與被告之受利益並無直接因果關係，並不構成不當
      得利，故被告對原告自不負返還利益之義務。是依此情形
      而論，即使因訴外人巫國想無法達成為原告節稅之目的，
      致依各該契約關係，分別發生原告得請求巫國想返還前所
      受領之報酬，及巫國想得請求被告返還前所給付之佣金及
      代書費，除非原告為代位請求，否則，於原告請求巫國想
      讓與其對被告之債權請求權前，原告尚無從直接向被告請
      求給付該等佣金及代書費合計4,402,500元。準此，原告
      主張依據民法第182條第1項及第183條規定，直接請求被
      告向其給付4,402,500元，於法自難謂有據。
（三）又退步言之，縱令原告主張訟爭契約因違反公序良俗而屬
      無效一節，可堪採信，訴外人巫國想基於該契約關係所取
      得原告給付之報酬1,130萬元，即自始欠缺給付目的，應
      構成不當得利。原告並據以主張訴外人巫國想因已給付本
      件被告佣金398萬元及代書費422,500元，合計4,402,500
      元，此部分所受利益已不存在，依民法第182條第1項規定
      ，免負返還該等款項之責任，僅負有返還原告6,897,500
      元（計算方式：1,130萬元－398萬元－422,500元＝6,897
      , 500元）之義務，且進而主張訟爭契約因屬無效，被告
      無權向訴外人巫國想請求佣金及代書費，被告受領該4,40
      2,500元之款項，係無償受利益，依同法第183條規定，自
      應在訴外人巫國想免負返還之前述款項範圍內，負返還4,
      402,500元予原告之責任云云。惟查，觀之訴外人巫國想
      與被告所訂立之約定書，其內容略謂：因乙方（按即本件
      被告）擬向甲方（按即訴外人巫國想）仲介辦理甲○○○
      （按即原告）女士委託之不動產移轉至甲○○○案件，由
      甲方提供辦理該案件之相關土地，雙方約定以甲方提供土
      地總公告現值之5％計算仲介費398萬元整，代書費422,50
      0元整，合計4,422,500元等情，核其文義內容，足認訴外
      人巫國想係因被告媒介其與原告訂立訟爭契約，故而立約
      給付被告該等佣金費及代書費，故為有償契約，而非無償
      。是以，被告受領訴外人巫國想所給付之該等款項，既為
      有償，自無民法第183條規定適用之餘地，此因該條規定
      所應返還者，限於受領人因「無償讓與」（例如贈與或遺
      贈）所免返還之義務。縱依被告與訴外人巫國想所訂立之
      該約定書意旨，可解為原告與巫國想所簽之訟爭契約須有
      效成立，被告始得請求巫國想為給付，玆訟爭契約既為無
      效，被告即負有返還所受領利益之義務，惟其返還之對象
      ，亦係訴外人巫國想，而非原告，亦即原告對被告並無直
      接請求返還被告所受領利益4,402,500元之權利，頂多僅
      能代位行使訴外人巫國想對被告之返還請求權，而代位請
      求被告為給付而已。是原告依據民法第182條第1項及第
      183條規定，直接請求被告向其給付4,402,500元，自亦為
      法不許。
五、綜上所述，原告主張被告所受領訴外人巫國想給付之佣金
    398萬元及代書費422,500元，合計4,402,500元，係屬無償
    受領，被告應在訴外人巫國想免負返還此等款項義務之範圍
    內，負返還無償受領之該等款項予原告之義務云云，既非可
    採。從而，原告基於民法第182條第1項及第183條規定，直
    接請求被告給付4,402,500元，及自起訴狀送達翌日起至清
    償日止，按週年利率百分之5計算之利息，為無理由，應予
    駁回。
六、原告之訴既經駁回，其假執行之聲請亦失所依據，應併予駁
    回。
七、本件事證已臻明確，兩造其餘主張及舉證，與本件判決結果
    尚不生影響，爰不逐一贅敘，併此敘明。
八、本件訴訟費用額確定為44,659元，由敗訴之原告負擔。
九、訴訟費用負擔之依據：民事訴訟法第78條。
中    華    民    國    98    年     3     月    23    日
                  民事第二庭    法  官  吳美蒼
正本係照原本作成。
如對本判決上訴，須於判決送達後20日內向本院提出上訴狀。
中    華    民    國    98    年     3     月    23    日
                                書記官


司法院資訊處製作；財團法人民間司法改革基金會備份。
